【裁判字號】    97,訴,378
【裁判日期】    971008
【裁判案由】    損害賠償
【裁判全文】
臺灣嘉義地方法院民事判決               97年度訴字第378號
原      告  甲○○
訴訟代理人  張巧妍律師
被      告  丙○○
上列當事人間請求損害賠償事件，原告提起刑事附帶民事訴訟（
民國97年度交簡上附民字第12號），經刑事庭移送前來，本院於
97年9月24日言詞辯論終結，判決如下：
    主  文
被告應給付原告新臺幣肆拾萬貳仟佰零肆元，及自民國九十
七年四月十七日起至清償日止，按週年利率百分之五計算之利息
。
原告其餘之訴駁回。
訴訟費用由被告負擔三分之一，餘由原告負擔。
本判決第一項得假執行。
    事實及理由
一按訴狀送達後，原告不得將原訴變更或追加他訴。但請求之基
  礎事實同一者、擴或減縮應受判決事項之聲明者、不甚礙被告
  之防禦及訴訟之終結者，不在此限。民事訴訟法第255條第1項
  第3款定有明文。本件原告起訴聲明：被告應給付原告新臺幣
  （下同）2,500,000元，及自起訴狀繕本送達翌日起至清償日
  止，按週年利率5﹪計算之利息，並請准供擔保，宣告假執行
  。嗣減縮聲明為：被告應給付原告2,023,306元，及自起訴狀
  繕本送達翌日起至清償日止，按週年利率5﹪計算之利息，並
  請准供擔保，宣告假執行（見本院卷第113頁），核係屬減縮
  應受判決事項之聲明，與前揭規定相符，應予准許。
二原告主張：
(一)原告於96年9月2日下午6時50分，騎乘車號RWU-785號輕型機車
  （下稱系爭機車），至嘉義縣大林鎮○路里○○○道路時，適
  遇被告駕駛農用拼裝車（下稱系爭拼裝車），於該產業道路由
  南向北倒車及迴轉，因被告疏未注意車輛倒車時，應顯示倒車
  燈光或手勢，謹慎緩慢後倒，並應注意有無其他車輛及行人，
  即貿然倒車，迨兩造見狀均閃避不及而互撞，致原告受有臉之
  開放性傷口、頭皮及頸之挫傷、股骨閉鎖性骨折、蜘蛛膜下出
  血及無開放性顱內傷口、後十字韌帶斷裂、左膝不穩定，應實
  施韌帶重建手術等傷害。
(二)原告自96年9月2日起至96年9月14日止、自97年2月25日起至97
  年3月1日止共19日住院期間需看護，每日以2,000元計算，計
  38,000元。醫療費70,113元（62,342＋7,771＝70,113）；將
  來取出鋼釘需醫療費3,000元。原告事發前從事水泥、農作之
  臨時工，日薪1,250元，每月工作25日，每月以30,000元計算
  ，自96年9月3日起至97年2月26日施行關節鏡手術及十字韌帶
  重建手術後8個月減少工作損失412,193元。原告因本件事故受
  有上開傷害，先後接受股骨股內復位手術、顏面傷口修補手術
  、十字韌帶重建手術，現仍須復健治療，原告現年25歲，受此
  等傷害，長達半年時間均往返醫院手術治療，迄金仍未康復，
  精神實受有極大痛苦，為此請求被告給付慰撫金1,500,000元
  。爰依民法第184條、第191條之2、第193條、第195條規定提
  起本訴。聲明：被告應給付原告2,023,306元，及自起訴狀繕
  本送達翌日起至清償日止，按年息5﹪計算之利息，並願供擔
  保，請准宣告假執行。
三被告則以：原告於多年前酒後駕車肇事，腦部開刀，其於96年
  9月2日下午，在其住處飲用大量啤酒，與家人爭吵後駕車疾駛
  ，適被告在大林鎮○路里○○道路駕系爭拼裝車，由南向北倒
  車迴轉完成，原告卻一時煞車不及，撞上被告駕駛之系爭拼裝
  車，原告因飲酒駕車，未注意看前方，其酒精濃度達每公升0.
  46毫克，違反刑法第185條之3之公共危險罪，經判處拘役40日
  在案。本件係原告撞及被告，被告毋庸負責。否認原告提出中
  藥房收據有支出之必要性。又原告於96年9月2日住院，12日後
  即出院，平時無工作，縱使有工作，1個月亦工作不到3日，且
  原告主張每日工作所得前後歧異。另原告飲酒駕車撞及被告，
  被告要求原告賠償系爭拼裝車之損失200,000元、被告精神損
  害200,000元，以及因本件刑事案件以及民事案件開庭而無法
  工作之損失150,000元，並主張抵銷等語置辯。
四下列事項為兩造所不爭執，應堪認定：（見本院卷第114頁）
(一)被告於96年9月2日下午6時50分許，駕駛未經核准領用牌照之
  系爭拼裝車，沿嘉義縣大林鎮○路里○○○道路由南向北欲迴
  轉，因路面狹窄而逕行倒車之際，適有飲用酒類之原告騎乘系
  爭機車，沿該產業道路由西向東行經該處，系爭拼裝車與系爭
  機車發生撞及，原告受有臉開放性傷口、頭皮及頸之挫傷、股
  骨閉鎖性骨折、蜘蛛網膜下出血及無開放性顱內傷口等傷害。
(二)原告在96年9月2日晚上7時49分許，經警對其實施酒精測試，
  測得其呼氣中所含酒精濃度為每公升0.46毫克。
(三)原告於96年9月2日入慈濟醫院大林分院，迄至96年9月14日出
  院，住院期間由家人看護。原告自97年2月25日至97年3月1日
  止住院。
五兩造爭執事項：（見本院卷第114頁、第115頁）
(一)被告就本件事故之發生是否有過失？
(二)原告是否與有過失？兩造應負過失比例為何？
(三)原告得請求賠償之金額為何？
六本院就上開爭執事項，論述如下：
(一)被告就本件事故之發生是否有過失？
1.按汽車倒車時，應顯示倒車燈光或手勢後，謹慎緩慢後倒，並
  應注意其他車輛及行人。又汽車行駛時，駕駛人應注意車前狀
  況及兩車併行之間隔，並隨時採取必要之安全措施。道路交通
  安全規則第110條第2款、第94條第3項定有明文。所謂車前狀
  況，係指駕駛人雙眼視野所及之左右前方範圍內，皆屬之。
2.經查，被告於96年9月2日下午6時50分許，駕駛系爭拼裝車，
  沿嘉義縣大林鎮○路里○○○道路由南向北欲迴轉，因路面狹
  窄而逕行倒車之際，適有原告騎乘系爭機車，沿該產業道路由
  西向東行經該處，系爭拼裝車與系爭機車發生撞及，原告受有
  臉開放性傷口、頭皮及頸之挫傷、股骨閉鎖性骨折、蜘蛛網膜
  下出血及無開放性顱內傷口等傷害，已如前述。又被告於本件
  所涉刑事案件偵訊時自陳：伊在產道路上迴轉倒車，農路很小
  ，伊迴了好幾次，已經回好了，要走了，原告撞到伊車之車頭
  右側等語〔見臺灣嘉義地方法院檢察署（下稱嘉義地檢署）96
  年度偵字第8169號卷第7頁，影印外放〕；另兩車撞及位置為
  系爭拼裝車之右前車角與系爭機車之車頭，且被告於事發前並
  未發現危險狀況等情，亦據被告於本件所涉刑事案件警詢中自
  陳無訛（見嘉義縣警察局民雄分局刑案偵查卷第9頁）。再參
  酌事故地點視距良好，無障礙物，由西往東方向筆直，有道路
  交通事故調查報告表1份、現場照片可稽（見嘉義縣警察局民
  雄分局刑案偵查卷第11頁、第30頁、第32頁），並無不能注意
  之情形，然被告倒車後欲往東方行駛之際，卻未注意就原告自
  西方騎乘系爭機車行駛而來，並採取必要之安全措施，仍貿然
  行駛。復參酌上開刑事案件偵查時，將本件事故送請臺灣省嘉
  雲區車輛行車事故鑑定委員會鑑定結果，認被告駕駛系爭拼裝
  車，倒車未充分注意右後方來車，為肇事主因，有鑑定委員會
  96年12月17日函檢附之鑑定意見書可憑（見嘉義地檢署96年度
  偵字第8169號卷第12頁、第13頁）。且被告因本件所涉過失傷
  害犯行，經本院以97年度交簡上字第29號判決有罪確定，有該
  判決附卷可參。綜上，堪認被告倒車時，未注意其他車輛，且
  未注意車前狀況，隨時採取必要之安全措施，對本件事故之發
  生，顯有過失。
(二)原告是否與有過失？兩造應負過失比例為何？
1.按損害之發生或擴大，被害人與有過失者，法院得減輕賠償金
  額，或免除之，民法第217條第1項定有明文。所謂被害人與有
  過失，係指被害人苟能盡其善良管理人之注意，即得避免其損
  害之發生、擴大，竟不注意之意（最高法院83年度臺上字第17
  01號判決意旨參照）。又汽車行駛時，駕駛人應注意車前狀況
  及兩車併行之間隔，並隨時採取必要之安全措施。再按汽車駕
  駛人飲用酒類或其他類似物後其吐氣所含酒精濃度超過每公升
  0.25毫克或血液中酒精濃度超過0.05﹪以上者，不得駕車，道
  路交通安全規則第114條第2款定有明文。
2.經查，原告於上開刑事案件警詢時自承：伊發現危險時，距離
  對方約12公尺，伊發現對方時，對方倒車再向前行等語（見嘉
  義縣警察局民雄分局刑案偵查卷第4頁），從而，原告於兩車
  撞及前，既已於相當距離發現被告在事故地點倒車，再向前行
  等狀況，卻未注意採取必要之安全措施，仍貿然往前行駛。且
  上開刑事案件偵查時，將本件事故送請臺灣省嘉雲區車輛行車
  事故鑑定委員會鑑定結果，亦認原告騎乘系爭機車，預見狀況
  ，未妥採安全措施，撞及系爭拼裝車右前角，為肇事次因，有
  上開鑑定意見書可佐。又本件事故發生後，原告於96年9月2日
  晚上7時49分許，經警對其實施酒精測試，測得其呼氣中所含
  酒精濃度為每公升0.46毫克，為兩造所不爭執，原告顯然違反
  上開道路交通安全規則第114條第2款之規定。又依醫學文獻及
  醫學實驗證明所得經驗法則，吐氣酒精濃度達每公升0.25毫克
  以上時，將使駕駛人產生複雜技巧障礙、駕駛能力變壞之行為
  表現（參見蔡志中所著，對飲酒不能安全駕駛之執法研究，司
  法院第46期業務研究會講義），本件原告於事發後經檢驗結果
  ，其呼氣酒精濃度為每公升0.46毫克，是其飲用酒類而騎乘機
  車之事實，應可認定。復參酌原告因上開行為，經本院以97年
  度嘉交簡字第75號判決不能安全駕駛動力交通工具罪在案，亦
  經本院調取上開卷宗核閱無訛。綜上，堪認本件原告因飲酒駕
  車，駕駛能力變差，且未注意車前狀況，隨時採取必要之安全
  措施，對本件事故之發生，亦有過失，依前揭規定，亦應承擔
  過失相抵。
3.綜上，本院審酌事故之發生，係因被告倒車時，未注意其他車
  輛，且未注意車前狀況，隨時採取必要之安全措施；原告因飲
  酒駕車，駕駛能力變差，且未注意車前狀況，隨時採取必要之
  安全措施，致兩車發生撞及，認過失責任比例之分擔，以原告
  負擔40﹪、被告負擔60﹪為妥適。
(三)原告得請求賠償之金額為何？
1.按因故意或過失，不法侵害他人之權利者，負損害賠償責任。
  不法侵害他人之身體或健康者，對於被害人因此喪失或減少勞
  動能力或增加生活上之需要時，應負損害賠償責任。不法侵害
  他人之身體、健康者，被害人雖非財產上之損害，亦得請求賠
  償相當之金額。民法第184條第1項前段、第193條第1項、第19
  5條第1項前段分別定有明文。被告對本件事故之發生有過失，
  原告因本件事故受有臉開放性傷口、頭皮及頸之挫傷、股骨閉
  鎖性骨折、蜘蛛網膜下出血及無開放性顱內傷口等傷害，已如
  前述，兩者具有相當因果關係甚明，是依前揭規定，被告對原
  告因此所受之損害，自應負損害賠償責任。
2.茲就原告得請求損害賠償之金額，論述如下：
(1)醫療費用部分：
  原告主張其因本件事故前往財團法人佛教慈濟綜合醫院大林分
  院（下稱慈濟醫院）就診必要之醫療費用計17,313元，業據其
  提出被告所不爭執之慈濟醫院醫療費用收據為證（見本院卷第
  38頁、第39頁、第41頁至第51頁），其中包括原告進行韌帶重
  建手術費用5,939元，亦有慈濟醫院97年9月18日函檢附之病情
  說明書在卷可稽（見本院卷第107頁），且為被告所不爭執（
  見本院卷第30頁），原告此部分請求，應屬有據。另原告將來
  需拔除鋼釘之自付費用約2,000元至3,000元等情，亦有上開慈
  濟醫院97年9月18日函檢附之病情說明書在卷可稽（見本院卷
  第107頁）。從而，原告請求醫療費用20,313元（計算式：17,
  313＋3,000＝20,313），尚屬可採。至原告主張其餘醫療費用
  52,800元乙節，雖提出億成中藥房收據7紙為證（見本院卷第3
  8頁至第40頁、第42頁至第44頁），然被告否認係屬必要之費
  用（見本院卷第30頁），且原告因傷既已前往醫院治療，如確
  有使用中藥之必要，自可由醫生開立處方取藥，此外，原告復
  未舉證證明其所購買中藥費用係屬必要，是此部分之請求，尚
  難准許。綜上，原告請求醫療費用20,313元，應屬有據，逾此
  部分之請求，則屬無據。
(2)看護費部分：
  按親屬間之看護，縱因出於親情而未支付該費用，然其所付出
  之勞力，顯非不能以金錢為評價，此種基於身分關係之恩惠，
  自不能加惠於加害人，而應比照一般看護情形，認被害人受有
  相當看護費之損害，命加害人賠償，始符民法第193條第1項所
  定「增加生活上需要」之意旨（最高法院94年度臺上字第1543
  號判決可參）。經查：原告於96年9月2日進入慈濟醫院，迄至
  96年9月14日出院，住院期間由家人看護；自97年2月25日至97
  年3月1日止住院等事實，已如前述。又原告於96年9月2日入院
  ，並接受股骨骨內復位手術及顏面傷口修補手術，於96年9月1
  4日出院；又於97年2月25日入院，於翌（26）日進行十字韌帶
  重建手術，於97年3月1日出院等情，有原告提出、慈濟醫院96
  年9月14日診斷證明書、慈濟醫院函檢附之醫療費用明細表在
  卷可稽（見本院97年度交簡上附民字第12號卷第5頁、第6頁、
  本院卷第108頁），依原告受傷部位及住院治療情形，其住院
  期間應有看護之必要。又病患於住院期間之看護工作較一般工
  作之時間為長，且須隨時注意傷患之病情反應，而通常全天看
  護合理費用為2,000元，是原告主張以每日2,000元計算，尚屬
  可採。從而，原告請求住院期間看護費，共計19日，合計38,0
  00元（計算式：2,000×19＝38,000），應屬有據。
(3)減少勞動能力損失部分：
  原告主張其事發前從事水泥之臨時工，日薪1,250元，每月以3
  0,000元計算乙節，固為被告所否認。然經本院隔離訊問原告
  所舉證人乙○○、劉英重，證人乙○○具結證稱：伊在萬得利
  建設股份有限公司之工地工作，工地工人不夠時，伊會幫忙叫
  工人，伊於96年2、3月間，找原告去工地工作，後來原告沒來
  工作，伊才知道原告發生車禍，工地工作每天都有，如有事，
  可以請假，工人薪資一般有1,000元及1,200元，因原告工作較
  認真，所以經理給原告日薪1,250元，薪資是以日計算，薪資
  用現金給付，公司將薪資交給經理，再由經理轉交給伊等粗工
  ，原告發生車禍前都有繼續在工作等語（見本院卷第74頁至第
  76頁）；證人劉英重亦結證稱：伊為建築大樓粗工，從去年（
  96年）2、3月開始作，伊認識原告，原告有跟伊一起去做粗工
  ，伊先去做，後來原告才去做，是乙○○介紹原告去，原告1
  天薪資1,250元，乙○○1天薪資1,350元，1個月固定1天領薪
  資，伊不清楚原告做到何時，但伊知道他有領4、5個月薪資等
  語（見本院卷第76頁、第77頁），兩人證詞大致相符，且本院
  審酌證人與兩造並無特殊親誼，當無甘冒偽證罪責而為虛偽陳
  述之理，其等之證詞，應堪採認。準此，原告薪資每日1,250
  元，原告主張其事發前每月工作所得30,000元，應屬有據。次
  查，原告因本件事故受有臉開放性傷口、頭皮及頸之挫傷、股
  骨閉鎖性骨折、蜘蛛網膜下出血及無開放性顱內傷口等傷害。
  本院就原告所受上開傷勢向慈濟醫院函詢原告受傷後何時可再
  從事務農工作，經該院函覆稱：一般而言，十字韌帶重建手術
  需6至9個月復健治療，何時可再從事務農工作，視患者恢復及
  復健而定，通常為手術後6至8個月等語，有慈濟醫院函檢附說
  明書附卷可參（見本院卷第68頁、第86頁），又原告於97年2
  月26日進行十字韌帶重建手術，故原告主張其自96年9月3日起
  至97年10月25日，不能從事原有工作，應堪採信。從而，原告
  得請求之工作損失為412,193元，應屬有據。
(4)慰撫金部分：
  按慰撫金之賠償，須以人格權遭遇侵害，使精神上受有痛苦為
  必要，其核給之標準固與財產上損害之計算不同，然非不可斟
  酌雙方身分資力與加害程度，及其他各種情形核定相當之數額
  （最高法院51年度臺上字第223號判例要旨參照）。經查，原
  告因本件事故受有臉開放性傷口、頭皮及頸之挫傷、股骨閉鎖
  性骨折、蜘蛛網膜下出血及無開放性顱內傷口等傷害，並接受
  股骨骨內復位手術及顏面傷口修補手術、十字韌帶重建手術，
  足見其精神受到相當之痛苦，依首揭規定，自得請求被告賠償
  非財產上之損害。原告係71年8月生，發生本件事故時年約25
  歲，學歷為國中畢業，業據原告陳明在卷；被告係37年11月生
  ，年約58歲，有年籍資料在卷可稽，係國小畢業，從事農作，
  業據被告陳明在卷，另原告名下並無財產，被告於96年間有利
  息、股利憑單所得約63,900元、房屋3筆、田賦9筆，投資1筆
  ，價值約640餘萬元，有稅務電子閘門所得調件明細表2份在卷
  可證。本院審酌兩造之身分、地位、經濟能力，及原告受傷程
  度與所受精神上之痛苦等一切情狀，認原告請求非財產上損害
  賠償，應以250,000元為適當，逾此部分請求，尚難准許。
(5)綜上，原告得請求金額合計720,506元（計算式：20,313＋38,
  000＋412,193＋250,000＝720,506），惟原告應負擔40﹪之與
  有過失責任，經減輕被告之賠償責任後，原告得請求金額為43
  2,304元〔計算式：720,506×（1－40﹪）＝432,304，元以下
  四捨五入〕。
4.被告雖辯稱：原告飲酒駕車撞及被告，被告要求原告賠償系爭
  拼裝車之損失200,000元、精神損害200,000元，以及因本件刑
  事案件以及民事案件開庭而無法工作之工作損失150,000元，
  並主張抵銷等語，然為原告所否認。經查，(1)系爭拼裝車因本
  件事故僅車之右前處有1凹陷，此為被告所自陳（見本院卷第9
  0頁），再觀諸系爭拼裝車照片（見嘉義縣警察局民雄分局刑
  案偵查卷第30頁第1張照片），該凹陷處面積甚小，且凹陷程
  度亦微，無礙系爭拼裝車之使用，被告主張原告應賠償系爭拼
  裝車之損失200,000元，尚屬無據。(2)被告並未因本件事故受
  有傷害，此為被告所自承（見本院卷第90頁），被告復未主張
  並證明其身體或健康受有何侵害，是其主張原告應賠償其精神
  損失200,000元，亦屬無據。(3)被告係因本件事故所涉犯過失
  傷害刑事案件為被告而須到庭，及因本件民事侵權行為事件為
  被告而到庭陳述，則其因而無法工作者，尚難認係因本件車禍
  事故所受應由原告賠償之損害，況被告係從事農作，是否因開
  庭而無法工作並生損害，均未據被告陳明並證明，是被告主張
  原告應賠償工作損失200,000元，尚屬無據，被告主張抵銷，
  自無理由。
七末按給付無確定期限者，債務人於債權人得請求給付時，經其
  催告而未為給付，自受催告時起，負遲延責任。其經債權人起
  訴而送達訴狀，或依督促程序送達支付命令，或為其他相類之
  行為者，與催告有同一之效力。民法第229條第2項定明文。又
  遲延之債務，以支付金錢為標的者，債權人得請求依法定利率
  計算之遲延利息。應付利息之債務，其利率未經約定，亦無法
  律可據者，週年利率為5﹪。同法第233條第1項本文、第203條
  亦定有明文。本件被告於97年4月16日收受起訴狀繕本，則原
  告依民法第184條、第191條之2、第193條、第195條規定，請
  求被告給付432,304元，及自97年4月17日起至清償日止，按週
  年利率5﹪計算，為有理由，應予准許。逾此部分之請求，為
  無理由，應予駁回。
八本件原告勝訴部分，所命被告給付金額未逾50萬元，依民事訴
  訟法第389條第1項第5款之規定，自當由本院依職權宣告假執
  行。至於原告其餘敗訴部分，其假執行之聲請亦失所附麗，應
  併駁回之。
九本件事證已臻明確，兩造其餘攻擊防禦方法，經核與本判決結
  果不生影響，爰不一一論敘，併此敘明。
十據上論結，本件原告之訴為一部有理由，一部無理由，依民事
  訴訟法第79條、第389條第1項第5款，判決如主文。
中    華    民    國     97    年    10    月    8    日
                    民事第二庭  法  官  蘇雅慧
正本係照原本作成。
如不服本判決，應於送達後20日內，向本院提出上訴狀並表明上
訴理由，如於本判決宣示後送達前提起上訴者，應於判決送達後
10日內補提上訴理由書（須附繕本）。
中    華    民    國     97    年    10    月    8    日
                                書記官  劉昀匊


司法院資訊處製作；財團法人民間司法改革基金會備份。
